ACORDAO-COMPLETO-2555780

ACÓRDÃO 6067/2022 ATA 35/2022 - SEGUNDA CÂMARA

VISTOS, relatados e discutidos estes autos de atos de pensão civil instituídos por servidores do Ministério de Minas e Energia, submetidos eletronicamente, para fim de registro, à apreciação do Tribunal de Contas da União;
ACORDAM os Ministros do Tribunal de Contas da União, reunidos em Sessão da Segunda Câmara, diante das razões expostas pelo Relator, com fundamento nos arts. 71, inciso III, da Constituição Federal; 1º, inciso V, e 39, inciso II, da Lei 8.443/1992; 260, § 1º, do Regimento Interno/TCU, c/c o art. 19, inciso II, da IN TCU 78/2018, em:
9.1. considerar ilegal e negar registro ao ato de pensão civil instituído por João Catunda Braga;
9.2. considerar legais e determinar o registro dos demais ato de pensão civil presentes nos autos;
9.3. dispense a devolução dos valores indevidamente recebidos de boa-fé, com base no Enunciado 106 da Súmula da Jurisprudência do TCU;
9.4. determinar ao órgão de origem que:
9.4.1. faça cessar todo e qualquer pagamento relativo ao ato impugnado, no prazo máximo de 15 (quinze) dias, sob pena de ressarcimento das quantias pagas após essa data pelo responsável;
9.4.2. emita novo ato, no prazo de 30 (trinta) dias, e submeta-o ao Tribunal, após suprimida a irregularidade que ensejou a apreciação pela ilegalidade;
9.4.3. dê ciência do inteiro teor da deliberação aos interessados, no prazo de 15 (quinze) dias, alertando-os de que o efeito suspensivo proveniente da interposição de eventual recurso perante o TCU não exime a devolução dos valores percebidos indevidamente após as respectivas notificações, caso o recurso não seja provido;
9.4.4. envie a este Tribunal, no prazo de 30 (trinta) dias, documentos comprobatórios da ciência do interessado quanto ao julgamento deste Tribunal;
9.5. orientar à Sefip que corrija o código de fundamento legal do ato de peça 7, para que passe a indicar PCIV-15.

PENSÃO CIVIL. Atos de Pensão civil da unidade emissora MINISTÉRIO DE MINAS E ENERGIA, enviados ao TCU pela unidade de controle interno CONTROLADORIA-GERAL DA UNIÃO para fins de análise e julgamento

Segunda Câmara

Ministério de Minas e Energia.

3. Interessados: Clea Santos Matos (XXX.245.975-XX); Cleomar de Oliveira Braga (XXX.524.681-XX); Dilma de Abreu Albuquerque (XXX.818.111-XX); Idelson Simas Cavalcante (XXX.409.661-XX); Izaura da Silva Santos (XXX.245.121-XX).

13.1. Ministros presentes: Bruno Dantas (Presidente), Aroldo Cedraz (Relator) e Antonio Anastasia.
13.2. Ministro-Substituto convocado: Marcos Bemquerer Costa.

AROLDO CEDRAZ

Adoto como Relatório o parecer do representante do Ministério Público junto ao TCU (peça 11) .
Trata-se de processo consolidado com cinco atos de pensões civis instituídas por servidores do Ministério de Minas e Energia, com pareceres pela legalidade por parte da Secretaria de Fiscalização de Integridade de Atos e Pagamentos de Pessoal e de Benefícios Sociais - Sefip.
O servidor João Catunda Braga  (peça 6) ingressou no serviço público em data anterior à promulgação da Emenda Constitucional 41/2003 e aposentou-se por invalidez em 1996.
Instituiu pensão em favor do cônjuge em 28/9/2012, ocasião em que já vigorava a Emenda Constitucional 70, publicada no DOU de 30/3/2012, que acrescentou à EC 41/2003 o art. 6º-A e seu parágrafo único, in verbis:
Art. 6º-A. O servidor da União, dos Estados, do Distrito Federal e dos Municípios, incluídas suas autarquias e fundações, que tenha ingressado no serviço público até a data de publicação desta Emenda Constitucional e que tenha se aposentado ou venha a se aposentar por invalidez permanente, com fundamento no inciso I do § 1º do art. 40 da Constituição Federal, tem direito a proventos de aposentadoria calculados com base na remuneração do cargo efetivo em que se der a aposentadoria, na forma da lei, não sendo aplicáveis as disposições constantes dos §§ 3º, 8º e 17 do art. 40 da Constituição Federal.
Parágrafo único. Aplica-se ao valor dos proventos de aposentadorias concedidas com base no caput o disposto no art. 7º desta Emenda Constitucional, observando-se igual critério de revisão às pensões derivadas dos proventos desses servidores.
Art. 7º Observado o disposto no art. 37, XI, da Constituição Federal, os proventos de aposentadoria dos servidores públicos titulares de cargo efetivo e as pensões dos seus dependentes pagos pela União, Estados, Distrito Federal e Municípios, incluídas suas autarquias e fundações, em fruição na data de publicação desta Emenda, bem como os proventos de aposentadoria dos servidores e as pensões dos dependentes abrangidos pelo art. 3º desta Emenda, serão revistos na mesma proporção e na mesma data, sempre que se modificar a remuneração dos servidores em atividade, sendo também estendidos aos aposentados e pensionistas quaisquer benefícios ou vantagens posteriormente concedidos aos servidores em atividade, inclusive quando decorrentes da transformação ou reclassificação do cargo ou função em que se deu a aposentadoria ou que serviu de referência para a concessão da pensão, na forma da lei.
Assim, o benefício deveria observar o critério da paridade, no entanto, os seus valores estão sendo reajustados incorretamente pelos índices previdenciários, conforme se observa do fundamento legal constante do ato e-Pessoal:
PCIV-13 - CF/1988, art. 40, § 7º, inciso I (Redação dada pela EC 41/2003) , c/c MP 167/2004 (convertida na Lei 10.887/2004) - Pensão por morte, sem paridade, com valor do benefício igual ao valor da totalidade dos proventos do servidor falecido, até o limite máximo estabelecido para os benefícios do regime geral de previdência social de que trata o art. 201, acrescido de setenta por cento da parcela excedente a este limite, caso aposentado à data do óbito. Pensão sem paridade (vigência de 20/2/2004 a 12/11/2019) .
Consulta ao Siapenet revela que, de fato, os proventos estão sem paridade, conforme a ficha financeira de agosto de 2022: LEI 8.112/1990 - EC 41/2003 - LEI 10.887/2004.
Esta Corte de Contas, ao apreciar a representação acerca do 'estudo sobre a existência ou não de paridade com a remuneração do servidor ativo das pensões decorrentes de aposentadorias concedidas anteriormente à Emenda Constitucional - EC 41/2003, bem assim daquelas decorrentes das aposentadorias concedidas com base no art. 3º da mencionada emenda constitucional', prolatou o Acórdão 2553/2013-TCU-Plenário que decidiu, entre outras medidas, formular as seguintes orientações às unidades jurisdicionadas:
9.2. orientar os órgãos e entidades da Administração Pública Federal a observar as seguintes diretrizes na concessão de pensão:
 (...) 
9.2.3. constituem exceção à regra e continuam gozando do benefício de paridade (regra de exceção a partir da edição da Emenda Constitucional 41/2003) as pensões civis originadas por óbitos ocorridos a partir de 1º/1/2004 e que sejam decorrentes de:
 (...) 
9.2.3.2. aposentadorias por invalidez, para servidores que tenham ingressado no serviço público até 31/12/2003, com base no parágrafo único do art. 6.º-A da Emenda Constitucional 41/2003, incluído pela Emenda Constitucional 70/2012, observados os efeitos financeiros estipulados no art. 2º da EC 70/2012;
Transcreve-se, por oportuno, o voto condutor do Acórdão 6530/2014-TCU-Primeira Câmara, que tratou de caso semelhante:
5. Verifica-se que o ato de concessão em tela foi editado quando já se encontravam em vigência o art. 6º-A e seu parágrafo único, acrescidos à EC nº 41/2003 pela EC 70/2012, (...) 
6. Dessa forma, entendo que não é o caso de somente expedir determinação para que o órgão reveja a forma de atualização do benefício recebido pelo pensionista, mas de considerar o ato ilegal, de modo que seja enviado, via Sisac, novo ato devidamente corrigido relativamente ao seu fundamento legal, com indicação expressa da garantia da paridade entre os proventos da pensão e a remuneração do cargo que a instituidora inválida ocupava quando em atividade.
No caso vertente, a pensão civil não inclui, em seus fundamentos, a EC 70/2012, vigente na data da concessão do benefício, nem é reajustada pela regra da paridade. Em consonância com as decisões supracitadas, a concessão deve ser considerada ilegal.
O ato foi encaminhado pelo controle interno em 2021, de modo que não houve o decurso do prazo de cinco anos previsto pelo Supremo Tribunal Federal, no âmbito do RE 636.553, para a apreciação de atos de natureza complexa, por parte desta Corte.
A pensão instituída por José Raimundo Barreto Matos (peça 7) deveria ser considerada ilegal por razões idênticas, eis que o ato concessório também apresenta o fundamento de código PCIV-13.
Todavia, consulta ao Siapenet revela que a pensão civil foi corretamente concedida com paridade, conforme se verifica da ficha financeira da pensionista Clea Santos Matos, referente ao mês de agosto de 2022: EC 47/2005 e EC 70/2012 - PARIDADE.
O código de fundamento legal aplicável ao caso concreto corresponde ao seguinte:
PCIV-15 - CF/1988, art. 40, § 7º, inciso I (Redação dada pela EC 41/2003) , c/c MP 167/2004 (convertida na Lei 10.887/2004) c/c EC 70/2012 - Com paridade - Pensão por morte, com paridade, com valor do benefício igual ao valor da totalidade dos proventos do servidor falecido, até o limite máximo estabelecido para os benefícios do regime geral de previdência social de que trata o art. 201, acrescido de setenta por cento da parcela excedente a este limite, caso aposentado à data do óbito. Pensão com paridade, decorrente de aposentadorias com fundamento no art. 3º da EC 47/2005 ou art. 40, § 1º, inciso I, da Constituição Federal, c/c EC 70/2012 (Vigência de 20/2/2004 a 12/11/2019) .
Ante o exposto, o Ministério Público de Contas manifesta-se pela ilegalidade da pensão instituída por João Catunda Braga (peça 6) e sugere determinar à unidade jurisdicionada que promova a revisão desta concessão, em observância ao art. 2º da EC 70/2012 e ao Acórdão 2553/2013-TCU-Plenário, e encaminhe o novo ato, via e-Pessoal, para oportuna apreciação por este Tribunal.
Quanto às demais concessões, aquiesce à proposta oferecida nos autos pela Sefip, com determinação à unidade técnica para corrigir o código de fundamento legal do ato de peça 7, para que passe a indicar PCIV-15.
	É o Relatório.

não há.

Procurador Júlio Marcelo de Oliveira.

PESSOAL. PENSÃO CIVIL. BENEFÍCIO DERIVADO DOS PROVENTOS DE SERVIDOR APOSENTADO POR INVALIDEZ. CONCESSÃO POSTERIOR À EDIÇÃO DA EMENDA CONSTITUCIONAL Nº 70/2012. INDICAÇÃO DE FUNDAMENTO LEGAL ANTIGO. APLICAÇÃO DE REAJUSTE COM BASE NO RGPS. ILEGALIDADE DA CONCESSÃO DE UM ATO. NEGATIVA DE REGISTRO. LEGALIDADE DOS DEMAIS ATOS. determinações.

PENSÃO CIVIL (PCIV)

Secretaria de Fiscalização de Integridade de Atos e Pagamentos de Pessoal e de Benefícios Sociais (Sefip).

Trata-se de atos de pensão civil instituídos por servidores do Ministério de Minas e Energia, submetidos eletronicamente, para fim de registro, à apreciação do Tribunal de Contas da União, de acordo com o art. 71, inciso III, da Constituição Federal. 
Em resumo, a Secretaria de Fiscalização de Integridade de Atos e Pagamentos de Pessoal e de Benefícios Sociais (Sefip) concluiu pela legalidade dos atos.
O Ministério Publico junto ao TCU acompanha a posição da unidade técnica com exceção do ato de peça 6, referente ao servidor João Catunda Braga, ao verificar que a pensão em favor do cônjuge foi instituída em 28/9/2012, ocasião em que já vigorava a Emenda Constitucional 70, publicada no DOU de 30/3/2012, que dispõe:
Art. 6º-A. O servidor da União, dos Estados, do Distrito Federal e dos Municípios, incluídas suas autarquias e fundações, que tenha ingressado no serviço público até a data de publicação desta Emenda Constitucional e que tenha se aposentado ou venha a se aposentar por invalidez permanente, com fundamento no inciso I do § 1º do art. 40 da Constituição Federal, tem direito a proventos de aposentadoria calculados com base na remuneração do cargo efetivo em que se der a aposentadoria, na forma da lei, não sendo aplicáveis as disposições constantes dos §§ 3º, 8º e 17 do art. 40 da Constituição Federal.
Parágrafo único. Aplica-se ao valor dos proventos de aposentadorias concedidas com base no caput o disposto no art. 7º desta Emenda Constitucional, observando-se igual critério de revisão às pensões derivadas dos proventos desses servidores.
Bem aponta o MPTCU que o benefício em exame deveria observar o critério da paridade, no entanto, os seus valores estão sendo reajustados incorretamente pelos índices previdenciários.
Nessa linha, o Acórdão 6530/2014-TCU-Primeira Câmara, Rel. José Múcio, e o Acórdão 2553/2013-TCU-Plenário, de relatoria da Ministra Ana Arraes, que tratou especificamente dessa questão.
Sendo assim, resta considerar o benefício instituído pelo Sr. João Catunda Braga ilegal.
Por fim, também acompanho a proposta oferecida pelo Parquet no sentido de orientar a unidade técnica que corrija o código de fundamento legal do ato de peça 7.
	Ante o exposto, VOTO para que o Tribunal adote a minuta de Acórdão que ora submeto à apreciação deste Colegiado.
TCU, Sala das Sessões, em 4 de outubro de 2022.
AROLDO CEDRAZ 
Relator